臺灣高等法院刑事裁定
111年度毒抗字第688號
抗  告  人  
即  被  告  王志偉



上列抗告人即被告因聲請施以強制戒治案件，不服臺灣臺北地方
法院111年度毒聲字第443號，中華民國111年7月14日裁定（聲請
案號：臺灣臺北地方檢察署111年度聲戒字第24號、111年度毒偵
緝字第438號），提起抗告，本院裁定如下：
    主  文
抗告駁回。                                              
    理  由
一、原裁定意旨略以：㈠抗告人即被告甲○○（下稱抗告人）前因
    施用第一級、第二級毒品案件，經原審法院以111年度毒聲
    字第160號裁定送勒戒處所觀察、勒戒確定，於民國111年6
    月1日入法務部○○○○○○○○附勒戒所執行觀察、勒戒等節，有
    上述裁定、本院被告前案紀錄表可憑。㈡抗告人於執行觀察
    、勒戒期間，經勒戒處所評分結果，依其前科紀錄與行為表
    現部分25分、臨床評估部分34分、社會穩定度部分5分，小
    計靜態因子55分、動態因子9分，總分合計共64分，綜合判
    斷認定抗告人「有繼續施用毒品傾向」等情，有法務部○○○○
    ○○○○附勒戒所111年7月4日新戒所衛字第11107006810號函及
    所附有無繼續施用毒品傾向證明書、評估標準表在卷可憑。
    經審酌上述評估係具專業知識、經驗人士，依據具體個案之
    臨床實務及客觀事證綜合判定，有其相當之專業依據及標準
    ，且涉及專門醫學，由形式上觀察，復無評估人員擅斷、濫
    權或評估程序明顯不當等情事，應足憑為判斷抗告人有無繼
    續施用毒品傾向之依據，堪認抗告人確有繼續施用毒品傾向
    。是檢察官就抗告人本案所為施用第一級、第二級毒品之行
    為，聲請強制戒治，核無不合，應予准許。爰依毒品危害防
    制條例第20條第2項，裁定抗告人令入戒治處所施以強制戒
    治，其期間為6個月以上，至無繼續強制戒治之必要為止，
    但最長不得逾1年等語。
二、抗告意旨略以：㈠抗告人經裁定需送戒治處所強制戒治，惟
    抗告人於勒戒期間表現良好，並無違紀，遵守相關規定，也
    無服用精神藥物，僅有兩次未到1至2分鐘的評估，評估過程
    短暫，談話短促，受評估人數眾多；又將有無與家人接見、
    通信來往列入評估，尚顯率斷且不公平，因抗告人自小父母
    離異，父親另組家庭，母親因長期洗腎，皆由舅舅代為照顧
    ，而舅舅無法長期代為照顧，尚待抗告人重回社會予以照料
    ；且不應以前科紀錄列入評估，否則猶如既定之印象觀感，
    對已處罰過之前科貼上次等標籤而判斷為有繼續施用之傾向
    ，此違反一事不兩罰之法定界限原則，違反憲法第8條保障
    人身自由所為限制，亦不符罪刑相當原則。㈡毒品危害防制
    條例修法後，採刑事寬厚政策，其意旨施用毒品者具有病患
    性病人特質，強調「治療勝於處罰」，原裁定戒治處分是否
    有達其修法目的。又參照最高法院109年度台上大字第3826
    號裁定意旨，我國立法意旨良善，著重於矯正行為人之行為
    偏差，及導正行為人之錯誤觀念，故特立相關律法意旨於保
    障人民，請撤銷原戒治裁定，使其早日回歸正常生活，抗告
    人已省思己過，決心痛改前非，必能照顧病重之母親等語。
三、按觀察、勒戒後，檢察官或少年法院（地方法院少年法庭）
　　依據勒戒處所之陳報，認受觀察、勒戒人有繼續施用毒品傾
　　向者，檢察官應聲請法院裁定或由少年法院（地方法院少年
　　法庭）裁定令入勒戒處所強制戒治，其期間為6個月以上，
　　至無繼續強制戒治之必要為止，但最長不得逾1年，毒品危
　　害防制條例第20條第2項後段定有明文。
四、經查：
  ㈠抗告人前因施用第一級、第二級毒品，經原審法院以111年度
    毒聲字第160號裁定送觀察、勒戒後，認有繼續施用毒品之
    傾向，有法務部○○○○○○○○111年7月4日新戒所衛字第1110700
    6810號函暨所附有無繼續施用毒品傾向證明書、有無繼續施
    用毒品傾向評估標準紀錄表在卷可稽，原審乃依檢察官之聲
    請，裁定令抗告人入戒治處所強制戒治。
  ㈡按有無繼續施用毒品傾向之評估標準，並非完全以受勒戒人
    勒戒後之結果為準，勒戒前之各種情況，仍應作為評估之依
    據。依勒戒處所評分說明手冊規定，係以前科紀錄與行為表
    現、臨床評估、社會穩定度三項合併計算分數，受勒戒人入
    所後，經過2週時間的觀察、勒戒，由處所及醫療人員依據
    其各項紀錄、資料及觀察勒戒期間之行為表現，加以評分。
    在受勒戒人入所4至6週後，可再做一次評估以做必要之評分
    修正。每一大項皆有靜態因子與動態因子。先以靜態因子分
    數評分，靜態因子分數總分在60分（含）以上為「有繼續施
    用毒品傾向」；60分以下，與動態因子分數相加，如果總分
    在60分（含）以上，為「有繼續施用毒品傾向」。是受勒戒
    人有無「繼續施用毒品傾向」，係依具體個案之臨床實務及
    相關事證等情綜合判定，有相當之專業依據及標準，且涉及
    專門醫學，又衡酌強制戒治之目的，係為協助施用毒品者戒
    斷毒品之心癮及身癮所為之一種保安處分類型，而該評估標
    準係適用於每一位受觀察、勒戒處分之人，具一致性、普遍
    性、客觀性，倘其評估由形式上觀察，無擅斷或濫權等明顯
    不當之情事，法院宜予尊重。
  ㈢查抗告人於執行觀察、勒戒期間，經法務部○○○○○○○○附設勒
    戒處所醫療人員評分結果，認：①前科紀錄與行為表現部分
    合計為25分（毒品犯罪相關司法紀錄「有，9筆」上限10分
    、首次毒品犯罪年齡為「21-30歲」計5分、其他犯罪相關紀
    錄「有，6筆」上限10分、入所時尿液毒品檢驗為「無藥物
    反應」計0分，上開4項靜態因子合計為25分；所內行為表現
    之動態因子為「無重度違規、無輕中度違規、無持續於所內
    抽菸」計0分）；②臨床評估部分合計為34分（多重毒品濫用
    為「有，種類：海洛因、安非他命」計10分、合法物質濫用
    為「無」計0分、使用方式為「有注射使用」計10分、使用
    年數「超過一年」計10分），上開4項靜態因子合計為30分
    ；精神疾病共病〈含反社會人格〉經評定為「無」計0分、臨
    床綜合評估〈含病識感、動機、態度、就醫意願〉評定為「中
    度」計4分，上開2項動態因子合計為4分）；③社會穩定度部
    分合計為5分（工作為「全職工作：板模工」計0分，家人藥
    物濫用為「無」計0分，上開2項靜態因子合計0分；入所後
    家人是否訪視為「無」計5分、出所後是否與家人同住為「
    否」計5分，上開2項動態因子與前1項「家人藥物濫用」之
    靜態因子之評分上限為5分，故合計為5分）。以上①至③部分
    之總分合計為64分（靜態因子共計55分，動態因子共計9分
    ），已在60分以上，而綜合判斷為「有繼續施用毒品傾向」
    等情，有上開法務部○○○○○○○○函附之該所附設勒戒處所有無
    繼續施用毒品傾向證明書及評估標準紀錄表在卷可憑，該綜
    合判斷之結果係由該所具相關專業知識經驗人士，依其本職
    學識，為上述各項評估所為之綜合判斷，核與前揭勒戒處所
    評分說明手冊之規定並無不合，所為之綜合評分係依抗告人
    在執行觀察、勒戒期間之個案臨床實務及具體事證，據以判
    定抗告人「有繼續施用毒品傾向」，洵屬有據，是原審依檢
    察官聲請，參酌前揭有無繼續施用毒品傾向證明書及評估標
    準紀錄表，裁定令抗告人入戒治處所施以強制戒治，自屬適
    法。
  ㈣抗告人雖以前開各詞抗告。然查：
  ⒈有無繼續施用毒品傾向評估標準各大項及細項之得分標準，
    係由法務部邀集衛生福利部及專家學者、相關機關研商所得
    ，並製有「有無繼續施用毒品傾向評估標準評分說明手冊」
    予以詳細規定，供專業醫師為客觀且一致之評估，已可避免
    摻雜個人好惡或流於恣意擅斷之情形。此等評估乃細分為「
    前科紀錄與行為表現」、「臨床評估」、「社會穩定度」及
    「靜態因子」、「動態因子」等具體項目而以評分方式為之
    ，應可免於抽象、主觀之弊，並得通過科學檢驗之要求。又
    該評估標準紀錄表除詳列各項靜態因子、動態因子之細目外
    ，並有各細目之配分、計算及上限，且各項目多出自不同之
    評分者，並非僅憑短短數語之當面問答即能得出結論，亦非
    評估之醫師所得主觀擅斷，是該評估標準紀錄表乃係該勒戒
    處所相關專業知識經驗人士於抗告人執行觀察、勒戒期間，
    各依其本職學識綜合上開各節評估，具有科學驗證而得出抗
    告人有繼續施用毒品傾向之結論，自形式上觀察，並無擅斷
    或濫權等明顯不當之情事，法院即宜予尊重其行政職權之行
    使及專業之判斷。是原裁定令抗告人進入戒治處所強制戒治
    ，核屬適法有據。抗告意旨指摘評估時間過短，不足作為裁
    定強制戒治之判斷基礎云云，難認可採。
  ⒉又司法實務或醫學臨床上，具有毒品前科紀錄者，或因長期
    有機會接觸毒品，或因藉由毒品作用暫時隔絕現實環境，其
    反覆性、繼續性地再犯施用毒品犯行之機率較沒有毒品前科
    者高，因此前揭評估標準方會將受勒戒人之前科紀錄列入重
    要之評分項目，且於評分說明手冊明訂，復皆設有項目計分
    之合理上限，業已降低各評分項目所可能造成之過度影響，
    故將上開因素列為評分項目，與戒斷毒品目的之達成間具有
    實質關聯，無違一事不二罰之原則。抗告意旨指摘以前科紀
    錄作為是否有繼續施用毒品之評分標準，猶如對已處罰過之
    前科貼上次等標籤，違反一事不兩罰之法定界限原則，亦不
    符罪刑相當原則云云，洵屬無據。
　⒊另上開評估標準紀錄表中「社會穩定度」評估項目之「入所
    後家人是否訪視」之動態因子，其目的係藉此判斷受勒戒人
    之家庭支持度、監督、凝聚力等家庭功能是否能正常發揮，
    於生活及心理層面協助受勒戒人，強化其戒除毒品之決心，
    達到戒除毒品之目標，自有其客觀性。況毒品戒除不易，尤
    其長期慣用毒品者所生「心癮」，甚難完全根除，抗告人之
    家人未辦理接見之原因或有多端，但實質上確實未能提供抗
    告人足夠之家庭、親情支持，俾從心理層面協助強化抗告人
    戒毒決心，是以醫療人員將此作為考量因素，並反應於社會
    穩定度之負面動態因子，尚無濫用裁量之違法或不當。抗告
    意旨指摘以有無與家人接見、通信往來列入評估，尚顯率斷
    、不公云云，亦非可採。
  ⒋再施用毒品者具「病患性犯人」之特質，與一般犯罪人有異
    ，鑑於施用毒品者大多具有「成癮性」，為貫徹社會防制毒
    品之期盼，對施用毒品者，有施以「斷癮」之必要，故毒品
    危害防制條例規定乃就施用毒品行為，先為生理治療及心理
    復健之保安處遇，因而以令入勒戒處所觀察、勒戒方式，戒
    除其身癮，若仍無法戒除，有繼續施用毒品之傾向，再令入
    戒治處所施以強制戒治，以戒除其心癮，此乃針對受處分人
    將來之危險所為預防、矯治措施之保安處分，以達教化與治
    療之目的，可謂刑罰之補充制度，毒品危害防制條例本身所
    規定之觀察、勒戒及強制戒治等保安處分，雖限制受處分人
    之人身自由，卻有刑罰不可替代之教化治療作用，其目的及
    功能，與刑罰並不相同。且毒品危害防制條例第20條第2項
    係屬強制規定，只需觀察、勒戒後，經評定受勒戒人有繼續
    施用毒品傾向者，檢察官即應聲請法院裁定令入戒治處所施
    以強制戒治，別無例外。是以抗告人既有施用第一級、第二
    級毒品之事實，由原審裁定送勒戒處所執行觀察、勒戒後，
    並經評定「有繼續施用毒品傾向」，已如前述，自有依法施
    以強制戒治之必要。
  ㈤綜上所述，原審依憑該勒戒處所依個案之臨床實務及具體事
    證之綜合評分及判定抗告人為「有繼續施用毒品傾向」結果
    ，據以認定檢察官之聲請為正當，裁定抗告人令入戒治處所
    施以強制戒治，其期間為6個月以上，至無繼續強制戒治之
    必要為止，但最長不得逾1年，並無不合，抗告人執前詞抗
    告，為無理由，應予駁回。
五、據上論斷，應依刑事訴訟法第412條，裁定如主文。
中　　華　　民　　國　　111 　年　　8 　　月　　19　　日
                  刑事第十八庭  審判長法  官  何俏美
                                      法  官  陳海寧
                                      法  官  葉乃瑋
以上正本證明與原本無異。
不得再抗告。
                                      書記官  程欣怡
中　　華　　民　　國　　111 　年　　8 　　月　　22　　日